臺灣新北地方法院板橋簡易庭民事簡易判決
110年度板簡字第2325號
原      告  李佩盈  



訴訟代理人  侯莘渝律師
被      告  潘辜惠麗
訴訟代理人  蔡皇其律師
上列當事人間請求返還土地事件，於中華民國111年9月16日言詞
辯論終結，本院判決如下：
    主 文
一、被告應將坐落於新北市○○區○○段000地號土地上如附表一編號1、2之附圖所示位置、面積土地上之建物、磚牆拆除，並將新北市○○區○○段000地號土地如附表一編號3之附圖所示位置、面積土地上之物品騰空後，將前開占用之土地返還原告及其他共有人全體。
二、被告應給付原告如附表三編號1、2「應給付金額」所示之金
    額。
三、原告其餘之訴駁回。
四、訴訟費用由被告負擔。
五、本判決原告勝訴部分得假執行。但被告如以如附表四「反擔
    保金額」欄所示之金額為原告供擔保後，得免為假執行。
    事實及理由
一、原告主張:原告係新北市○○區○○段000地號土地(下稱本件土
    地)的共有人之一，而相鄰之572地號土地，被告則為共有人
    之一，被告則為572地號土地上的信義路74巷4弄12號1樓(下
    稱本件建物)的所有人，詎被告於所有之572地號土地就本件
    建物增建時，竟將增建物擅自越界於本件土地上建築，因而
    占用本件土地，且被告亦占用本件土地之空地部分，範圍均
    如國土測繪中心補充鑑定圖即附圖所示，原告自應將本件建
    物占用本件土地部分拆除。又被告占用系爭土地受有不當得
    利，應給付相當於租金不當得利。爰依民法第767條、179條
    及821條但書，請求拆屋還地、給付不當得利。並聲明：(一
    )被告應將坐落於新北市○○區○○段000地號土地上，如內政部
    國土測繪中心補充鑑定圖(本院卷第583頁)所示，圖示B—C--
    I--J--O--P--B連接線所圍黃色部分(為面積為0.58平方公尺
    之建築物)、圖示K--L—M--N--K連接線所圍粉紅色部分(為面
    積0.05平方公尺之磚牆)以及圖示A—B--P--O--J--K--N--M--
    A連接線所圍綠色部分(為面積0.54平方公尺空地)的柏油瀝
    青混凝土占用部分除去，並將前開占用土地騰空返還原告及
    其他共有人全體(二)被告應給付原告新臺幣(下同)548元及
    自110年11月26日起至清償日止，按年息5%計算之利息；以
    及自110年11月21日起至前開聲明(一)所示之地上物拆除並
    將所占用土地返還之日止，按月給付原告29元。
二、被告抗辯:本件係屬於民法第796、796之1條越界建築之情形
    ，本件建物建造時為63年12月10日，地籍重測時間為71年7
    月13日，被告係81年4月購買本件建物，於81年9月擴建廚房
    、房間、磚牆(下稱本件增建物)，範圍如同內政部國土測繪
    中心補充鑑定圖(本院卷第583頁)所示【圖示B—C--I--J--O-
    -P—B連接線所圍黃色部分(為面積為0.58平方公尺之建築物)
    、圖示K--L—M--N—K連接線所圍粉紅色部分(為面積0.05平方
    公尺之磚牆)】，被告增建時沿著原始的共同壁建造，而當
    時本件土地的所有人知悉卻沒有做反對的意思，故應該有民
    法第796條之適用。再者，被告當時是信任共同壁是在被告
    地界，所以被告沿著共同壁做上開增建，佐以增建部分是廚
    房、浴室，與生活密切相關，且增建處亦非防火巷，另外若
    拆除上開增建部分，也可能影響樓上樓層的建物安全，請法
    院考量公共利益後，以第796之1條免為拆除，並聲明:原告
    之訴駁回。
三、不爭執事項(本院卷第616頁):
㈠、內政部國土測繪中心補充鑑定圖(本院卷第583頁)所示，圖示
    B—C--I--J--O--P--B連接線所圍黃色部分(為面積為0.58平
    方公尺之建築物)、圖示K--L—M--N--K連接線所圍粉紅色部
    分(為面積0.05平方公尺之磚牆)，均為被告於81年9月後所
    增建，均占用原告所有(共有)的本件土地，被告並無合法權
    源。
㈡、被告若係無權占用本件土地，願意以本院卷第569-571頁(原
    告民事更正訴之聲明狀)所述的基準(例如申報地價、占有期
    間，詳如附表二所示)，作為支付相當於租金的不當得利或
    越界建築免予拆除之償金。
四、爭執事項(本院卷第616頁):
㈠、本件是否有民法第796條之適用？
㈡、本件是否有民法第796-1條之適用？
㈢、若本件無上開越界建築條文之適用，則原告得主張拆屋、返
    還土地之範圍為何？
㈣、若本件被告應該支付相當於租金之不當得利或越界建築之償
    金，數額為多少？
五、本院之判斷:
㈠、本件被告越界建築係有重大過失，無民法第796條之適用:
１、民法第796條第1項規定：「土地所有人建築房屋非因故意或
    重大過失逾越地界者，鄰地所有人如知其越界而不即提出異
    議，不得請求移去或變更其房屋。」，此條文意旨即若被告
    建築房屋而越界，係因故意或重大過失，則無從請求原告不
    得移除該越界建築。
２、茲查，被告越界占用如國土測繪中心補充鑑定圖(即附表依編
    號1、2所示部分)部分之建物，均為被告於81年9月後所增建
    ，且均占用原告所有(共有)的本件土地，被告並無合法權源
    (詳見上開不爭執事項)。縱然該等增建係屬於房屋之一部(
    該等增建為磚牆、房間、廚房)，但被告坦承其增建本件增
    建物時，並未向地政事務所申請鑑界，然本院認為申請地政
    機關鑑界，係避免越界建築最直接有效之方法，且為吾人日
    常生活經驗所得認知之事項，再者，在兩個土地交界處增建
    或擴建房屋時，即使係沿著舊地界線或共同壁增建，也很容
    易越界到他人之土地，故在自己與他人土地的鄰近交接處增
    建時，一般人應有的注意義務應該包含向地政機關申請鑑界
    ，若允許越界建築之所有人不事前申請鑑界而盡一般人的注
    意義務，而許越界建築之所有人只要建物一建起來，而土地
    所有人未即時為反對之表示，就可主張民法關於越界建築免
    拆之條文，進而壓縮土地所有人之權利，此非立法本意，基
    此，被告未向地政機關申請鑑界即貿然增建本件增建物，以
    致逾越使用原告所共有的本件土地，被告對本件增建物逾越
    地界之情事，本院認為該當重大過失。
３、基此，被告既然有重大過失，則不論該等增建是否係房屋構
    成之一部分，被告均無從主張民法第796條之權利。
㈡、本件被告越界建築，無民法第796條之1的適用:
１、按鄰地所有人本得依民法第767條第1項規定請求土地所有人
    移去或變更其逾越地界之房屋之情形，惟為免對社會經濟及
    當事人利益造成重大損害，民法第796條之1第1項賦與法院
    裁量權，斟酌公共利益及當事人利益，免為全部或一部之移
    去或變更。
２、被告雖抗辯本件增建物是廚房、浴室，與生活密切相關，且
    增建處亦非防火巷，另外若拆除上開增建部分，也可能影響
    樓上樓層的建物安全物恐將造成被告所有之建物重大損害等
    語，然本院考量本件增建物係因被告的重大過失而逾越地界
    ，不宜僅以該等增建物係廚房、浴室即認本案符合民法第79
    6條之1第1項規定，另被告並未提出任何事證以資證明若拆
    除增建物，有何公共利益遭受危害，本院亦無從據以認定本
    件有民法第796條之1第1項規定之適用。附帶說明的是，被
    告雖具狀表示:國土測繪中心人員在現在勘驗時說明過，被
    告房屋的二樓增建處水泥連接處是唯一承重處，而水泥連結
    處剛好是位於本件增建物越界處，若拆除會造成二樓倒塌之
    危險等語(本院卷第557頁)，然本院細譯勘驗筆錄內容(本院
    卷第513-515頁)，並無此項記載，故不足以作為對被告有利
    之論據。
㈢、原告得主張拆屋還地的範圍為附表一編號1、2；得主張返還
    土地(無拆屋)之範圍為附表一編號3:
１、按「所有人對於無權占有或侵奪其所有物者，得請求返還之
    。對於妨害其所有權者，得請求除去之。有妨害其所有權之
    虞者，得請求防止之。」、「各共有人對於第三人，得就共
    有物之全部為本於所有權之請求。但回復共有物之請求，僅
    得為共有人全體之利益為之。」，民法第767條第1項及第82
    1條定有明文。被告並無合法權源，其所有之本件增建物占
    用原告所共有的本件土地如附表一編號1、2所示之位置面積
    ，從而，原告依據前開規定，訴請被告應將本件土地附表一
    編號1、2所示位置、面積土地上之建物拆除後，將前開占用
    之土地返還本件共有人全體，洵屬有據，應予准許。
２、又被告於本院勘驗時自承關於空地之部分(即附表一編號3所
    示部分)係其所占用(本院卷第74頁)，而原告於110年12月13
    日具狀陳報被告現在的瓦斯管線已經侵占了原告所共有之本
    件土地(本院卷第401-403頁)，此部分亦經被告所坦承(本院
    卷第409頁)，故原告基於前開規定，請求被告將如附表一編
    號3所示位置、面積土地上之物品遷移後，將前開占用之土
    地返還原告，洵屬有據，應予准許。
３、然原告另主張被告應將附表一編號3所示位置、面積土地上的
    油瀝青混凝土除去乙節，未據原告提出證據證明該油瀝青混
    凝土係被告所鋪設或被告所有而得處分，則原告此部分之主
    張，尚嫌舉證不足，本院無從准許。
㈣、就附表一編號1、2部分，本件被告應該支付原告相當於租金
    之不當得利:
１、按無法律上原因而受利益，致他人受損害者，應返還其利益
    ，民法第179條定有明文。而無權占有他人之建物，可能獲
    得相當於租金之利益亦為社會通常之觀念。又兩造同意相當
    於租金之不當得利的計算，以附表二所示的參數為標準，基
    此，被告所增建的本件增建物係81年9月所增建，自該時開
    始占有原告所共有之本件土地，對原告而言，係無權占用而
    獲有相當於租金之利益，原告因此受有無法使用系爭土地之
    損害，原告依不當得利法律關係請求被告應自109年4月21日
    起至返還系爭土地之日止，相當於租金之不當得利，應屬有
    據。
２、爰參酌兩造所同意之附表二所示的參數，即申報地價每平方
    公尺19,680原，相當於租金之計算方式以申報地價6%來計算
    ，則原告請求被告應為如附表三所示的給付，洵屬有據，應
    予准許。　　
六、綜上，原告依民法第767條第1項、第179條及第821條但書規
    定，起訴請求如主文第一項至第二項所示之範圍內，為有理
    由，應予准許；逾此範圍之請求，為無理由，應予駁回。
七、又本件係依民事訴訟法第427條第1項規定適用簡易程序為被
    告敗訴之判決，依同法第389條第1項第3款規定，應依職權
    宣告假執行，併此敘明。又被告業聲明願供擔保請准免為假
    執行，於法並無不合，爰依酌定擔保金如附表四所示(公告
    現值x占有面積)。至於原告其餘假執行之聲請，因原告其餘
    之訴遭駁回而失所附麗，應併駁回之。
八、訴訟費用負擔之依據：民事訴訟法第79條(原告所請求之事
    項幾乎經本院為勝訴判決，故本院認訴訟費用由被告負擔為
    妥適)。
中　　華　　民　　國　　111 　年　　9 　　月　　27　　日
    　　　　　　　　　　　臺灣新北地方法院板橋簡易庭
                              法  官  沈易
以上正本係照原本作成。
如不服本判決，應於送達後20日內，向本庭（新北市○○區○○路0
段00巷0號）提出上訴狀並表明上訴理由，如於本判決宣示後送
達前提起上訴者，應於判決送達後 20日內補提上訴理由書（須
附繕本）。如委任律師提起上訴者，應一併繳納上訴審裁判費。
中　　華　　民　　國　　111 　年　　9 　　月　　27　　日
                              書記官  劉美蘭
　　　　　　　　　　　
附表一:
編號 被告占用的土地地號 被告占用面積、位置 1 新北市○○區○○段000地號 如內政部國土測繪中心補充鑑定圖(詳如本判決附圖；本院卷第583頁)所示，圖示B—C--I--J--O--P--B連接線所圍黃色部分(為面積為0.58平方公尺之建築物)。 2 同上 如內政部國土測繪中心補充鑑定圖(詳如本判決附圖；本院卷第583頁)所示，圖示K--L—M--N--K連接線所圍粉紅色部分(為面積0.05平方公尺之磚牆)】 3 同上 如內政部國土測繪中心補充鑑定圖(詳如本判決附圖；本院卷第583頁)所示，圖示A—B--P--O--J--K--N--M--A連接線所圍綠色部分(為面積0.54平方公尺空地)。 備註 關於主文第一項、此附表編號3所示土地上的物品，包含但不限於瓦斯桶、瓦斯線路。  

附表二:
編號 對應的參數項目 對應的參數數字 1 申報地價 每平方公尺19,680元 2 相當於租金之基準 以申報地價為基準，每年6% 3 原告應分得之比例 1/4(因為原告僅係本件土地4位共有人中的一位) 

附表三:
編號 原告向被告請求相當於不當得利的的占有期間 計算式 應給付金額 1 109年4月21日至110年11月20日(共579日) 19,680元/m^2(申報地價)x1.17m^2(被告無權占用本件土地的面積，即附表一之加總)x6%(年息)x579/365(被告無權占有的時間折算成「年」)x1/4(原告僅是4位共有人中之一)=548元。 被告應給付原告新臺幣548元，及自民國110年11月30日起至清償日止按年息5%計算之利息。 2 110年11月21日起至返還土地之日止 19,680元/m^2(申報地價)x1.17m^2(被告無權占用本件土地的面積，即附表一之加總)x6%(年息)÷12(原告請求按月給付)x1/4(原告僅是4位共有人中之一)=29。 被告應自民國110年11月21日起至返還主文第一項所示土地之日止，按月給付原告新臺幣29元。 備註 關於編號1的利息起算日，原告係主張以110年11月26日之民事追加訴之聲明暨準備狀繕本送達翌日起算，而被告係於110年11月29日收受該繕本(本院卷第397頁)，故利息起算日應為110年11月30日。   

附表四:
編號 對應的主文項次 反擔保金額 1 主文第一項（即請求返還土地部分） 新臺幣143,910元 2 主文第二項之附表三編號1 新臺幣548元 3 主文第二項之附表三編號2 按月新臺幣29元 備註 關於編號1的反擔保金額，計算方式係以公告現值(123,000/m^2)x被告占用的土地面積。